ACORDAO-COMPLETO-2340886

ACÓRDÃO 1136/2019 ATA 2/2019 - PRIMEIRA CÂMARA

VISTOS, relatados e discutidos estes autos que tratam de ato de concessão de aposentadoria emitido pelo Tribunal Regional do Trabalho da 1ª Região/RJ em favor do Sr. Edilson Gonçalves;
ACORDAM os Ministros do Tribunal de Contas da União, reunidos em Sessão da 1ª Câmara, nos termos dos arts. 71, inciso III, da Constituição Federal, 1º, inciso V, e 39, inciso II, da Lei 8.443/1992 e 260, § 1º, do RITCU e ante as razões expostas pelo Relator, em:
9.1. considerar ilegal e recusar registro ao ato de concessão de aposentadoria emitido em favor de Edilson Gonçalves (XXX.453.951-XX) ;
9.2. dispensar a devolução dos valores indevidamente recebidos até a data da ciência pelo Tribunal Regional do Trabalho da 1ª Região/RJ, do presente acórdão, com base no Enunciado 106 da Súmula da Jurisprudência do TCU;
9.3. determinar ao Tribunal Regional do Trabalho da 1ª Região/RJ, com base no art. 45 da Lei 8.443/1992, que:	
9.3.1. faça cessar os pagamentos decorrentes do ato impugnado, comunicando ao TCU, no prazo de quinze dias, as providências adotadas, nos termos dos arts. 262, caput, do Regimento Interno do TCU, 8º, caput, da Resolução-TCU 206/2007 e 19, caput, da Instrução Normativa-TCU 78/2018;
9.3.2. emita novo ato de aposentadoria do interessado, adequando a proporcionalidade da aposentadoria em função da exclusão dos tempos de serviço já utilizados para a concessão da reforma junto à PMDF, no prazo de 30 (trinta) dias, contados da ciência desta decisão;
9.3.3. comunique ao interessado o teor desta decisão, alertando-o de que o efeito suspensivo proveniente da interposição de eventual recurso não o exime da devolução dos valores percebidos indevidamente após a respectiva notificação, caso o recurso não seja provido;
9.3.4. no prazo de 30 (trinta) dias, contados da ciência desta decisão, envie a este Tribunal documentos comprobatórios de que o interessado está ciente da presente deliberação;
9.4. determinar à Secretaria de Fiscalização de Pessoal que monitore o cumprimento das determinações especificadas no item 9.3 (e subitens) deste acórdão.

Ato de concessão de aposentadoria emitido pelo Tribunal Regional do Trabalho da 1ª Região/RJ. Apreciação para fins de registro.

Primeira Câmara

3. Interessado: Edilson Gonçalves (XXX.453.951-XX).

13.1. Ministros presentes: Walton Alencar Rodrigues (Presidente), Benjamin Zymler, Bruno Dantas e Vital do Rêgo (Relator).
13.2. Ministro-Substituto presente: Weder de Oliveira.

ACORDAO-COMPLETO-2367164

Acórdão 8830/2019 - Primeira Câmara

ACORDAO-COMPLETO-2377912

Acórdão 11450/2019 - Primeira Câmara

VITAL DO RÊGO

Adoto como relatório, com os devidos ajustes de forma, a instrução de peça 45, elaborada no âmbito da Secretaria de Fiscalização de Pessoal, com a qual, se manifestou de acordo, o corpo gerencial daquela unidade técnica especializada (peça 46) , a seguir transcrita:
INTRODUÇÃO 
1.	Trata-se de ato de concessão de aposentadoria de EDILSON GONÇALVES (CPF: XXX.453.951-XX) , no cargo de Desembargador do Tribunal Regional do Trabalho da 1ª Região/RJ - TRT-1, submetido, para fins de registro, à apreciação do Tribunal de Contas da União (TCU) , de acordo com o art. 71, inciso III, da Constituição Federal.
2.	O ato foi cadastrado e disponibilizado ao TCU por intermédio do Sistema de Apreciação e Registro de Atos de Admissão e Concessões (Sisac) , na forma dos arts. 2o, caput e inciso II, e 4o, caput, da Instrução Normativa - TCU 55/2007.
EXAME TÉCNICO
3.	Em nossa instrução anterior (peça 33) , foi dito que o ato do interessado apresentava indícios de ilegalidade, em razão da averbação, para fins de aposentadoria, de tempo de serviço já utilizado na concessão da reforma junto à Polícia Militar do Distrito Federal, resultando em deferimento de proventos superior ao devido.
4.	Em razão dessa constatação, esta Unidade Técnica emitiu parecer (peça 33) com proposta de oitiva do magistrado, para que apresentasse seus argumentos, uma vez que haveria possiblidade de proposta de ilegalidade e o ato tinha dado entrada neste Tribunal há mais de cinco anos. Essa proposta foi autorizada pelo Ministro-Relator (peça 36) .
5.	O magistrado, por intermédio de seu procurador, apresentou suas alegações que foram juntadas na peça 43. São os seguintes argumentos:
	a) que os documentos acostados nos autos não atestam, com clareza, os períodos levados em consideração tanto pela PMDF, quanto pelo TRT da 1ª Região, no momento do cômputo do tempo de serviço para a reforma e a aposentadoria;
	b) que não existe nos autos documentos atestando com firmeza quais períodos foram levados em consideração por cada órgão no momento do cálculo da aposentadoria;
	c) que sejam novamente oficiados a PMDF e o TRT 1ª Região para que informem com precisão quais períodos foram levados em consideração no cálculo das verbas devidas pela reforma e pela aposentadoria;
	d) que a conclusão alcançada por esta Corte de Contas está equivocada, haja vista que não foi possível encontrar certidão que comprove que o peticionante utilizou o cargo no Exército Brasileiro nos anos de 1956/1959 e 1960/1962 para cômputo de tempo de aposentadoria da PMDF, mas apenas no âmbito do TRT da 1ª Região.
Análise dos argumentos
6.	Os argumentos do interessado, em síntese, limita em dizer que os documentos acostados nos autos não são suficientes para afirmar que houve utilização de tempo de serviço concomitante na reforma da PMDF e na aposentadoria junto ao TRT-1. Assim, solicita nova diligência junto a esses órgãos para que seja informado com precisão os períodos que foram levados em consideração no cálculo das verbas devidas pela reforma e pela aposentadoria.
7.	Em nossa instrução anterior (peça 33) , o qual o interessado teve ciência quando da realização da oitiva, foi deixado claro nos parágrafos 7 e 8, segundo documentos encaminhados pela PMDF (peça 31) e TRT-1 (peças 4 e 29) todos os períodos que foram levados em consideração para a concessão da reforma junto à PMDF e a aposentadoria junto ao TRT-1, razão pela qual não há que se falar que não existe nos autos documentos atestando com firmeza quais períodos de tempo de serviço foram utilizados na concessão da aposentadoria no TRT-1 e da reforma na PMDF.
8.	Ademais, conforme já afirmado em nossa instrução de peça 33, parágrafo 9, entende-se que todos os documentos encaminhados tanto pela PMDF (peça 31) quanto pelo TRT-1 (peças 4 e 29) foram suficientes para que esta Unidade Técnica possa afirmar que houve averbação indevida dos períodos de 15/12/1956 a 1/8/1959 e 26/12/1960 a 24/1/1962 (prestados no Exército Brasileiro) , de 29/1/1962 a 31/12/1964 (prestado no Ministério da Justiça/Polícia civil) e 1/1/1965 a 30/8/1966 (prestado no Governo do DF) para a concessão da aposentadoria no cargo de Desembargador no TRT-1, já que esses tempos de serviço foram utilizados para a concessão da reforma junto à PMDF.
9.	Em razão disso, entende-se que não se faz necessário nova diligência para saneamento de dúvidas, conforme proposto pela defesa do interessado. 
10.	 Diante do exposto, entende-se que o ato de aposentadoria do interessado no cargo de Desembargador do TRT-1 deve ser apreciado pela ilegalidade, uma vez que foi averbado indevidamente (períodos de 15/12/1956 a 1/8/1959 e 26/12/1960 a 24/1/1962 - prestados no Exército Brasileiro-, de 29/1/1962 a 31/12/1964 - prestado no Ministério da Justiça/Polícia civil, e 1/1/1965 a 30/8/1966 - prestado no Governo do DF) , no total de 8 anos, 3 meses e 16 dias, para a concessão da aposentadoria no cargo de Desembargador do TRT-1, já que esses tempos de serviço foram utilizados para a concessão da reforma junto à PMDF.
CONCLUSÃO 
11.	 A abrangência e a profundidade das verificações levadas a efeito fundamentam convicção de que o ato de aposentadoria do magistrado deve ser apreciado pela ilegalidade, em razão da averbação, para fins de aposentadoria no cargo de Desembargador no TRT-1, de tempo de serviço já utilizado na reforma da Polícia Militar do Distrito Federal, resultando em deferimento de proventos superior ao devido.
PROPOSTA DE ENCAMINHAMENTO 
12.	 Ante o exposto, com fundamento nos arts. 71, inciso III, da Constituição Federal, 1o, inciso V, e 39, inciso II, da Lei 8.443/1992 e 260, § 1o, do Regimento Interno do Tribunal de Contas da União, propõe-se:
a) considerar ilegal e negar o registro do ato de aposentadoria do magistrado, em razão da averbação, para fins de aposentadoria no cargo de Desembargador no TRT-1, de tempo de serviço já utilizado na reforma da Polícia Militar do Distrito Federal, resultando em deferimento de proventos superior ao devido;
b) dispensar o ressarcimento das quantias indevidamente recebidas de boa-fé, consoante o disposto no Enunciado nº 106 da Súmula de Jurisprudência do TCU;
c) determinar ao Tribunal Regional do Trabalho da 1ª Região - TRT-1 que:
c.1) abstenha de realizar pagamentos para o ato ora apreciado pela ilegalidade, no prazo 15 (quinze) dias, contado a partir da ciência desta deliberação, sujeitando-se a autoridade administrativa omissa à responsabilidade solidária, nos termos do art. 262, caput, do Regimento Interno do TCU;
c.2) emita novo ato de aposentadoria do interessado, adequando a proporcionalidade da aposentadoria em função da exclusão dos tempos de serviço já utilizados para a concessão da reforma junto à PMDF, no prazo de 30 (trinta) dias, contados da ciência desta decisão;
c.3) comunique o magistrado do teor desta decisão, alertando-o de que o efeito suspensivo proveniente da interposição de eventuais recursos não o exime da devolução dos valores percebidos indevidamente após a respectiva notificação, caso os recursos não sejam providos;
c.4) no prazo de trinta dias, contados da ciência da decisão, envie a este Tribunal documentos comprobatórios de que o magistrado está ciente do julgamento deste Tribunal.
O Ministério Público, representado nos autos pela Procuradora-Geral Dra. Cristina Machado da Costa e Silva, manifestou-se de acordo com a proposição da unidade técnica (peça 47) . 
É o Relatório.

André Dallalana (OAB/RJ 146.132) e outros.

Procuradora-Geral Cristina Machado da Costa e Silva.

APOSENTADORIA. AVERBAÇÃO DE PERÍODO DE TEMPO DE CONTRIBUIÇÃO CONCOMITANTE, JÁ UTILIZADO EM OUTRA INATIVAÇÃO. OITIVA. ILEGALIDADE. NEGATIVA DE REGISTRO. DETERMINAÇÕES.

APOSENTADORIA (APOS)

Secretaria de Fiscalização de Pessoal (Sefip).

Aprecia-se, nesta oportunidade, ato de concessão de aposentadoria emitido pelo Tribunal Regional do Trabalho da 1ª Região/RJ em favor do Sr. Edilson Gonçalves. 
Na instrução de peça 45, a Sefip, após realizar a oitiva do interessado, propõe a ilegalidade do ato constante dos autos em razão da averbação de tempo de serviço concomitante, já utilizado na reforma concedida pela Polícia Militar do Distrito Federal, para fins de aposentadoria no cargo de Desembargador no TRT da 1ª Região, resultando em deferimento de proventos em proporção superior à devida. 
O Ministério Público junto ao TCU, em sua manifestação regimental (peça 16) , ratifica as conclusões formuladas pela unidade técnica. 
-II-
No mérito, registro minha concordância com a proposta formulada pela unidade técnica, aquiescida pela manifestação do MPTCU, razão pela qual acolho os pareceres precedentes por seus próprios fundamentos, valendo-me, para tanto, da técnica da motivação per relationem, sem prejuízo de tecer os breves comentários a seguir.
Consoante sustenta a Sefip com base nas informações extraídas dos autos a partir das diligências levadas a efeito na PMDF e no TRT da 1ª Região (peças 4, 29 e 31) , restou constatado que, na aposentadoria em epígrafe, que se deu no cargo de Desembargador Federal do Trabalho, foram considerados períodos de tempo em comum, que também deram ensejo à inativação no posto de Major da Polícia Militar do Distrito Federal. Tais lapsos temporais, considerados duas vezes são os seguintes:
	Discriminação do Tempo
	Período averbado em duplicidade
	Contado na inativação da PMDF?
	Contado na Inativação do TRT da 1ª Região?

	Exército Brasileiro
	15/12/1956 a 1/8/1959
 (2 anos, 7 meses e 16 dias) 
e
 26/12/1960 a 24/1/1962
 (1 ano e 29 dias) 
	Sim
	Sim

	Ministério da Justiça/Polícia Civil
	29/1/1962 a 31/12/1964
 (2 anos, 11 meses e 3 dias) 
	Sim
	Sim

	Governo do DF
	1/1/1965 a 30/8/1966
 (1 ano, 7 meses e 28 dias) 
	Sim
	Sim

	Total averbado em concomitância: 8 anos, 3 meses e 16 dias

Diante da impossibilidade legal da contagem em duplicidade acima destacada, para fins de concessão de aposentadorias estatutárias, o ato em epígrafe não reúne condições para receber a chancela da legalidade.
Destaco que a acumulação de proventos de aposentadoria oriunda do cargo de Major da Polícia Militar do Distrito Federal com proventos decorrentes do cargo de Desembargador do TRT da 1ª Região, é regular, consoante entendimento do Plenário desta Corte de Contas, firmado no subitem 9.1.4 do Acórdão 1840/2003-TCU-Plenário, com redação dada pelo Acórdão 1310/2005-TCU-Plenário:  
9.1.4. caso a pessoa se enquadre na hipótese do art. 11 da EC 20/1998, perceba proventos oriundos de reserva remunerada ou reforma e implemente as condições para se aposentar no novo cargo, poderá fazê-lo, apenas nessa hipótese, acumulando os proventos decorrentes da aposentadoria, aos da reserva remunerada ou reforma anterior. (destaque acrescido) .
Por fim, cabe frisar que a aposentadoria no cargo de Desembargador Federal do TRT da 1ª Região poderá prosperar caso seja excluída, da atual proporção deferida (27/35) , a averbação dos 8 anos, 3 meses e 16 dias já, contados na inativação no posto de Major da PMDF.
Ante o exposto, VOTO para que seja adotada a minuta de acórdão que ora trago ao exame deste Colegiado.
TCU, Sala das Sessões Ministro Luciano Brandão Alves de Souza, em 5 de fevereiro de 2019.
Ministro VITAL DO RÊGO 
Relator